【裁判字號】    88,自,14
【裁判日期】    890818
【裁判案由】    詐欺
【裁判全文】
臺灣雲林地方法院刑事裁定                            八十八年度自字第一四號
    自  訴  人  莊林實業股份有限公司
    代  表  人  丙○○
    自訴代理人  吳炳輝律師
    被      告  甲○○
    被      告  丁○○
    被      告  乙○○
右列被告因詐欺案件，經自訴人提起自訴，本院裁定如左：
    主  文
自訴駁回。
    理  由
一、按法院或受命法官於自訴案件第一次審判期日前訊問及調查結果，如認為案件有
    刑事訴訟法第二百五十二條至第二百五十四條之情形者，得以裁定駁回其自訴，
    同法第三百二十六條第三項定有明文。
二、本件自訴意旨略稱：自訴人莊林實業股份有限公司（以下簡稱莊林公司）於民國
    （下同）八十七年七、八月間，經由魚曲商（歐振雄）之資訊得知被告王柏林（
    即伯記五金行）購買魚苗一百萬尾，而派遣業務員蔡長霖前往雲林縣口湖鄉口湖
    村三鄰七三之五號伯記五金行洽詢，蔡長霖最先接觸者為被告乙○○，被告乙○○告以合資養魚之合夥人共有被告甲○○、乙○○（係王柏林之妻舅）、丁○○
    （甲○○之女婿、接洽之初誤為陳金池）及王呈（自訴狀誤載為王庭）、呂昆祥
    、鳳鳴（姓名不詳），俟被告乙○○回去開會後再決定是否向自訴人莊林公司購
    買魚飼料，然被告甲○○、乙○○、丁○○即共同意圖向自訴人莊林公司詐騙魚
    飼料，由被告乙○○電話連絡蔡長霖稱合夥人有意購買自訴人莊林公司之魚飼料
    ，並邀約自訴人莊林公司負責人丙○○一同前往伯記五金行與被告甲○○、乙○○、丁○○就買賣價格、付款條件、飼料成份等條件全部談妥，被告甲○○當場
    表示伯記五金行資業雄厚、合夥人乙○○為其妻舅、丁○○為其女婿，其餘三位
    合夥人均為其結拜兄弟，日後一切買賣行為均由伯記五金行負責接洽，被告甲○○、乙○○、丁○○並自八十七年八月六日起，以伯記五金行名義連續向自訴人
    莊林公司訂購幼鰻浮料，自訴人莊林公司運送魚飼料至被告甲○○、乙○○、丁○○經營之魚塭，所簽發之貨品交運簽認單受貨人均指名為「伯記」，由該魚塭
    之人簽認收貨。數日後，伯記五金行又以電話連絡自訴人莊林公司稱，因魚塭處
    所不同，劃分為二部分，一部分由被告乙○○管理，另一部分由被告丁○○管理
    ，為日後計算成本方便，要求自訴人莊林公司將帳單分別標示，故自訴人莊林公
    司依魚塭所在地不同，而於貨品交運簽認單上分別明確標示Ａ一二八－一為「乙○○伯記五金行」，Ａ一二八－二為「陳金池伯記五金行」，嗣於八十七年九月
    十二日，自訴人莊林公司業務員蔡長霖依約前往伯記五金行收取八十七年八月份
    貨款新台幣（下同）九十三萬二千二百元整，未料竟由被告乙○○交付其個人支
    票二紙，分別為發票日八十七年十二月十日、金額五十七萬三千元及發票日八十
    七年十二月十五日、金額三十五萬九千二百元，自訴人莊林公司要求被告甲○○
    改簽其本人或伯記五金行之支票，或請各合夥人於被告乙○○簽發之支票上背書
    ，然被告甲○○、乙○○、丁○○均未答允，被告甲○○曾當面向自訴人莊林公
    司負責丙○○及業務員蔡長霖揚稱：「如對伯記信用沒信心，願意當場付現，但
    須折扣百分之五十」，自訴人莊林公司對其無理不予理會；詎八十七年十月初自
    訴人莊林公司再派員前往收取八十七年九月份貸款，被告乙○○佯稱其支票已用
    完，且既然自訴人莊林公司不信任，被告乙○○不再開票，貸款將於八十七年十
    月十五日匯至自訴人莊林公司指定之帳戶，自訴人莊林公司截至八十七年十月十
    七日均未收受匯款，於八十七年十月十七日再遣業務員前往收款，仍由被告乙○○交付其所簽發、發票日八十八年一月十日、面額一百四十萬元支票一紙，於八
    十七年十月底蔡長霖再度前往收款時，被告乙○○又交付其所簽發、發票日八十
    八年一月十五日、面額二十萬元支票一紙，嗣蔡長霖數度前往向被告乙○○收款
    ，被告乙○○均籍故搪塞拒不給付。未料自訴人莊林公司所收取之前開面額五十
    七萬三千元及面額三十五萬九千二百元支票二紙經提示付款均遭退票，且被告乙○○隨即遭銀行拒絕往來。經自訴人莊林公司發函被告甲○○、乙○○、丁○○
    催討貨款，被告甲○○竟意圖賴帳，回函矢口否認其與被告乙○○、丁○○合夥
    養魚之事實，而將所有責任推與無財產資力之被告乙○○及丁○○，至此自訴人
    莊林公司方知受騙，因認被告甲○○、丁○○、乙○○均涉犯刑法第三百三十九
    條第一項之詐欺取財罪嫌。
三、按犯罪事實應依證據認定之，無證據不得推定其犯罪事實，刑事訴訟法第一百五
    十四條定有明文。復按告訴人之告訴無非以使被告受到刑事訴追為目的，其陳述
    是否與事實相符，仍應調查其他證據以資審認，必告訴人所述被害情形，無瑕疵
    可擊，而就其他方面調查又與事實相符，始足據為認定犯行之基礎。此之所謂證
    據，係指積極之證據而言，故如無確切之積極證據，足以證明被告之犯罪事實，
    即令被告不能為有利之反證，亦不能遽論以罪刑。亦即認定不利於被告之事實，
    須依積極證據，苟積極證據不足為不利於被告事實之認定時，即應為有利於被告
    之認定，更不必有何有利之證據（最高法院三十年上字第八一六號判例參照）。
    次按刑法第三百三十九條之詐欺罪，係以行為人於行為之初，即意圖為自己不法
    所有為其主觀構成要件。又債務人於債之關係成立後，如有債務不履行之情形，
    在一般社會經驗上可能之原因甚多，縱有遲延給付或不為給付之情事，苟無足以
    認定其在債之關係發生時即自始故意藉此詐財之積極證據，揆諸上開說明，仍不
    得僅以違反債信之客觀事態，推定債務人原有詐欺取財之不法意圖。
四、訊據被告甲○○、乙○○固均坦承：們向二人有合夥向歐振雄購入六十萬尾金絲
    魚苗來養殖等語，而被告丁○○亦坦承：我伊有向岳父甲○○借一百三十多萬元
    ，與呂昆祥合夥向歐振雄購入四十萬尾金絲魚苗來養殖等語之事實不諱，惟均堅
    決否認有何詐欺取財犯行，辯稱：當初我們向歐振雄購買金絲魚苗時，雙方約定
    俟金絲魚苗養大為成魚（約三個月）後，歐振雄應依約定之價格向我們收購成魚
    ，且要求我們不得私自出售，否則要罰錢，而歐振雄說莊林公司願意接受等我們
    出售成魚（約三個月）有錢後再付飼料票款之條件，但我們必須向莊林公司購買
    魚飼料，否則歐振雄不向我們收購成魚，所以我們才會透過歐振雄的介紹而向莊
    林公司購買魚飼料，而甲○○、乙○○合夥飼養金絲魚而向莊林公司購買之魚飼
    料，係簽發乙○○之支票，而丁○○、呂昆祥合夥飼養金絲魚而向莊林公司購買
    之魚飼料，係向乙○○借用支票，當初我們係打算三個月後成魚可以銷售，所以
    在買飼料時，莊林公司同意我們可以開三個月的期票，日後再以賣魚所得之價款
    來支付飼料票款，但金絲魚長到歐振雄收購之標準後，因歐振雄未依約向我們收
    購成魚，且依約我們不得私自出售否則要罰錢，我們才無法自行出售換取現金以
    支付積欠莊林公司之飼料款，我們並非存心詐騙莊林公司的魚飼料，且我們積欠
    莊林公司的飼料款均已還清等語。自訴人莊林公司認被告甲○○、乙○○、丁○○涉犯右開詐欺取財罪嫌，無非以被告乙○○所簽發之右開支票屆期經提示均遭
    退票，且隨即遭銀行拒絕往來為其依據。
五、經查：
    (1)被告甲○○、乙○○、丁○○上開所辯情節，業據證人呂昆祥到庭證述明確，
      且依卷附之被告乙○○、證人呂昆祥分別與歐振雄簽訂的金絲魚苗買賣合約書
      觀之，歐振雄應於飼主養殖至成魚每台斤四尾至七尾時，全部以約定之價格收
      購，但飼主所養殖之成魚不得自行外售，否則歐振雄得請求賠償，足見被告甲○○、乙○○、丁○○在養殖右開金絲魚苗之初，因預期歐振雄於三個月後依
      約會收購成魚，屆時即有錢能支付向自訴人莊林公司購買魚飼料之價款，則被
      告甲○○、乙○○、丁○○在向自訴人莊林公司購買魚飼料時，應非處於無付
      款能力之狀態；
    (2)自訴人莊林公司寄給被告甲○○、乙○○、丁○○之高雄五支郵局存證信函第
      三號中記載「付款條件為月結三個月支票」，足見自訴人莊林公司在出售魚飼
      料給被告甲○○、乙○○、丁○○時，已知被告甲○○、乙○○、丁○○所養
      殖之金絲魚約三個月後才會由歐振雄收購而有收入，因此自訴人莊林公司才會
      接受月結三個月支票之付款條件，則被告甲○○、乙○○、丁○○在向自訴人
      莊林公司購買魚飼料時，既未隱瞞必須等到三個月後才會有錢支付魚飼料價款
      之事實，則被告甲○○、乙○○、丁○○並未對自訴人莊林公司施以詐術，使
      自訴人莊林公司陷於錯誤而連續交付魚飼料；
    (3)因歐振雄未依約向包括被告甲○○、乙○○、丁○○在內之飼主收購金絲魚成
      魚，致被告乙○○等多位被害人因而向臺灣雲林地方法院檢察署對歐振雄提出
      詐欺取財告訴，現由該署智股檢察官以八十七年度偵字第五五三三號詐欺案偵
      辦中，此有該案刑事傳票影本一紙附卷可稽，歐振雄未依約向被告甲○○、乙○○、丁○○收購金絲魚成魚，且依約被告甲○○、乙○○、丁○○所養殖之
      成魚不得自行外售，否則歐振雄得請求賠償，則右開被告乙○○所簽發之魚飼
      料價款支票到期時，被告甲○○、乙○○、丁○○沒錢支付，情非得已，並非
      被告甲○○、乙○○、丁○○自始即存心不付價款而意圖詐欺；
    (4)被告乙○○於右開支票退票後，於八十七年十二月十日曾匯款二十萬元至自訴
      人莊林公司在第一銀行南高雄分行之帳戶內，此有匯款回條影本一紙在卷足憑
      ，並經自訴人莊林公司之業務員蔡長霖證述在卷，而自訴人莊林公司在右開存
      證信函中亦自承確有此事，而被告甲○○、乙○○、丁○○就積欠魚飼料價款
      一事，業於八十八年五月六日與自訴人莊林公司達成和解，此有和解書一紙在
      案可考，倘被告甲○○、乙○○、丁○○存心詐欺，又何必於右開支票退票後
      不久，隨即匯款二十萬元予自訴人莊林公司，又何必對自訴人莊林公司予以賠
      償以尋求和解。益見被告甲○○、乙○○、丁○○應無詐騙自訴人莊林公司之
      魚飼料之意；
    綜上所述，被告甲○○、乙○○、丁○○所辯，尚堪採信。其三人向自訴人莊林
    公司購買魚飼料時，既未施用詐術，自訴人莊林公司亦未因陷於錯誤而交付魚飼
    料，揆諸上開說明，本件顯與詐欺取財罪須有以詐術使人交付財物之犯罪構成要
    件不符，而屬債務不履行之民事糾葛，灼然甚明。此外，復查無其他積極證據足
    認被告甲○○、乙○○、丁○○有何右揭詐欺取財犯行，自應駁回自訴人莊林公
    司之自訴。
據上論斷，應依刑事訴訟法第三百二十六條第三項、第二百五十二條第十款，裁定如
主文。
中      華      民      國      八十九    年      八      月    十八    日
                                            臺灣雲林地方法院刑事第二庭
                                                    法  官  倪  彰  鴻
右正本證明與原本無異。
如不服本裁定，應於裁定送達後五日內向本院提出抗告狀。
                                                    書記官  吳  丕  顯
中      華      民      國      八十九    年      八      月    十八    日


司法院資訊處製作；財團法人民間司法改革基金會備份。
